臺灣高等法院高雄分院民事裁定　　　　　 95年度抗字第325號
抗　告　人
即　債務人　 甲○○○○○○ .
法定代理人　Chris Kwo.
代　理　人　程學文律師
　　　　　　張慧婷律師
相　對　人
即　債權人　C Transport Panamax Ltd.
法定代理人　G.V.Menad.
　　　　　　S.Faina
代　理　人　劉貞鳳律師
上列當事人間請求假處分事件，抗告人對於中華民國95年11月2
日台灣高雄地方法院95年度裁全字第14442 號所為裁定，提起抗
告，本院裁定如下：
    主    文
抗告駁回。
抗告訴訟費用由抗告人負擔。
    理    由
一、本件抗告意旨略以：(一)本件抗告人留置之貨物為第三人中國
    鋼鐵股份有限公司 (下稱中鋼公司)所 有，依民法第647 條
    第2 項規定，除受貨人即中鋼公司外，任何人不得請求或命
    運送人卸載或交付貨物，相對人並非受貨人，自不得為之，
    其逕為聲請假處分，乃當事人不適格。(二)假處分須請求標的
    之現狀變更，有日後不能強制執行或甚難執行之虞，始得為
    之，抗告人所有之「東方永恆」輪，自民國（下同）95年10
    月中旬進入高雄港，迄今未曾向高雄港務局聲請准予開航，
    該輪既仍留在高雄港內，要無日後不能強制執行或甚難執行
    之虞，相對人假處分之聲請即不應准許。(三)假處分方法應以
    保全請求標的日後之強制執行可能，為其最終目的及範圍，
    倘假處分所定方法，逾越假處分之目的及範圍，甚至達到本
    案訴訟確定欲保全之請求權之目的，即非法所許可，原裁定
    准相對人供擔保後，將船上8000噸 (應為7432.2噸)之 貨物
    逕交中鋼公司，顯已逾越假處分之目的及範圍。(四)運送人對
    運送貨物之留置權，及於運費與其他費用（含原債權、利息
    、遲延利息、行使留置權所需費用），相對人除積欠運費美
    金18萬0115.92 元外 (應為19萬0023.3元)， 尚包括依傭船
    契約約定之95年10月27日至11月19日運費美金40萬8250元，
    已發生之保管及留置費用美金7 萬9240.5元，合計美金67萬
    7513.8元，超過留置鐵砂之價格美金59萬6000元，故若准相
    對人假處分之聲請，其所需提供之擔保金額，應為美金59萬
    6000元。(五)本件所涉貨物，不論係依抗告人所簽發之載貨證
    券，或由抗告人與相對人所簽訂之傭船契約約定，或依傭船
    實務，凡有關貨物於裝貨港及卸載港之裝卸工作，均應由託
    運人或受貨人自行付費雇工進行，亦即抗告人僅負海上運送
    責任，不負貨物裝卸載之義務與責任，至多僅能處於不阻止
    之消極狀態，原裁定命抗告人卸貨並交付，非抗告人依約應
    為之行為，如仍命抗告人卸貨並交付，則該筆費用美金16萬
    3890元，應由相對人負擔云云。並聲明：原裁定廢棄，或准
    更予裁定為：(一)債權人以美金596,000 元（或等值之新台幣
    ）為債務人供擔保後，債務人應准債權人將現停泊於高雄港
    之「東方永恆輪」所裝載之全部鐵礦砂約8,000 噸卸船，並
    交付予中國鋼鐵股份有限公司受領。(二)中國鋼鐵股份有限公
    司就上指鐵礦砂應善予保管，並於本件爭議經終局判決確定
    前，不得予以使用或處分，致使其滅失等語。
二、按所謂當事人之適格，係指當事人就特定訴訟標的，得以自
    己之名為原告或被告之資格，因而得受本案判決者而言，此
    項權能之有無，應依當事人與特定訴訟標的之關係定之。相
    對人因與抗告人間運費糾紛，遭抗告人對船上尚未卸載之74
    32.2噸鐵礦砂行使留置權，為恐抗告人繼續留置將導致其巨
    額賠償，且將來船舶離港相對人勢必無法再有所主張，日後
    有不能或甚難強制執行之虞，而向原審法院聲請假處分裁定
    ，核其係對自己權利有所主張，當事人即屬適格，至其得否
    請求抗告人交付該批鐵礦砂，乃訴訟標的之法律關係要件存
    否，亦即權利保護要件有無欠缺之問題，並非關於當事人適
    格之要件有所欠缺。抗告人主張相對人當事人不適格，容有
    誤會。
三、債權人就金錢請求以外之請求，因請求標的之現狀變更，有
    日後不能強制執行，或甚難執行之虞，欲保全強制執行者，
    得聲請假處分，民事訴訟法第532 條定有明文。又該條僅規
    定，債權人就金錢請求以外之請求，欲保全強制執行者，得
    聲請假處分，而未將得易為金錢請求之請求除外，是債權人
    就得易為金錢請求之請求為保全強制執行，不聲請假扣押而
    聲請假處分，仍為上開條項之所許（最高法院42年台抗字第
    38號判例參照）。經查，鐵礦砂固屬得易為金錢請求者，惟
    尚非不能對之聲請假處分，業如上述；而抗告人將鐵礦砂
    7432.2噸留置「東方永恆輪」上，俟取得高雄港務局之開航
    許可，隨時可駛離高雄港 (東方永恆輪有無聲請開航或能否
    取得開航許可，乃抗告人而非相對人所能掌控，應認為有隨
    時改變現狀之可能)， 屆時相對人勢必無法取得該批鐵礦砂
    並交付予中鋼公司，自有因請求標的之現狀變更，有日後不
    能強制執行或甚難執行之虞之情形而得聲請假處分之要件。
四、按法院定擔保金額而准為假處分之裁定者，該擔保係備供債
    務人因假處分所受損害之賠償，故其數額應依標的物受假處
    分後，債務人不能利用或處分該標的物所受之損害額，或因
    供擔保所受之損害額定之，非以標的物之價值為依據（最高
    法院79年台抗字第247 號裁定參照）。
    查抗告人係於東方永恒輪到高雄卸貨時，以相對人未付傭船
    租金（即運費）美金190023.3元為由，委託程學文律師發函
    要求相對人立即付清，否則將命船長留置貨物不交，此有程
    學文律師函在卷可憑（見一審卷第8 頁），則原裁定以該律
    師函所示之運費全部數額酌定為相對人之供擔保金額，依上
    開說明，尚屬適當，抗告人主張應再提高供擔保金額云云，
    尚非可採。
五、末查，本件兩造之爭執原係有關運費之給付，而非貨物之交
    付，另參諸民法第647 條第1 項規定：「運送人為保全其運
    費及其他費用得受清償之必要，按其比例，對運送物，有留
    置權」，第2 項規定「運費及其他費用之數額有爭執時，受
    貨人得將有爭執之數額提存，請求運送物之交付」，第937
    條規定：「債務人為債務之清償已提出相當之擔保者，債權
    人之留置權消滅」，從而，於此情形下，若依抗告人所主張
    ，在相對人提供擔保後，中鋼公司尚必須妥善保管上開貨物
    ，並於本件爭議經法院判決確定前不得使用或處分，致使其
    滅失云云，將使抗告人有雙重擔保，對相對人並不公平，故
    原審裁定准本件相對人提出抗告人前主張之運費數額等為抗
    告人供擔保後，抗告人應將上開留置之貨物交付中鋼公司，
    其所定假處分之方法，就本件個案而言，仍應認屬適當。
    又，有關卸貨應由何人為之？卸貨費用應由何人負擔？為實
    體上之問題，自以於本案訴訟中爭執為當，原裁定所定假處
    分之方法，尚無不當。
六、綜上，原審斟酌抗告人可能受到之損害，認以全部運費為擔
    保方足以保障抗告人之留置權，而命相對人提供新台幣630
    萬元作為擔保，於法並無不符。抗告意旨指摘原裁定不當，
    求予廢棄，為無理由，應予駁回。
七、據上論結，本件抗告為無理由，依民事訴訟法第495 條之1
    第1 項、第449 條第1 項、第95條、第78條，裁定如主文。
中　　華　　民　　國　　96　　年　　1 　　月　　31　　日
                            民事第四庭
                                審判長法官  蔡文貴
                                法      官  徐文祥
                                法      官  黃科瑜
以上正本證明與原本無異。
如不服本裁定應於送達後10日內向本院提出再抗告狀（並按他造
當事人之人數附繕本），並繳納再抗告費新台幣1,000 元。再為
抗告應以適用法規顯有錯誤為理由，並經本院之許可，該許可以
原裁定所涉及之法律見解具有原則上之重要性者為限，並委任律
師為代理人。抗告人之配偶、三親等內之血親、二親等內之姻親
，或抗告人為法人、中央或地方機關時，其所屬專任人員具有律
師資格並經法院認適當者，亦得為第三審代理人。抗告人或其法
定代理人具有律師資格者及前項情形，應於提起抗告或委任時釋
明之。
中　　華　　民　　國　　96　　年　　2 　　月　　2 　　日
                                書  記  官  葉淑華
                                                      Ｆ
